【裁判字號】    92,訴,899
【裁判日期】    920930
【裁判案由】    違反公司法
【裁判全文】
臺灣臺北地方法院刑事判決                          九十二年度訴字第八九九號
    公  訴  人  臺灣臺北地方法院檢察署檢察官
    被      告  甲○○  男  四.
    選任辯護人  蕭明哲律師
    被      告  丙○○  男  四.
右列被告因違反公司法案件，經檢察官聲請簡易判決處刑（九十一年度偵字第二五一
八四號、九十二年度偵字第二０二八號），本院受理後（九十二年度簡字第一七三五
號），認為不宜以簡易判決處刑，改以通常程序審理，嗣於本院行準備程序時，被告
先就被訴事實為有罪之陳述，經裁定進行簡式審判程序，判決如左：
    主  文
甲○○、丙○○共同公司負責人，公司應收之股款，股東並未實際繳納，而以申請文
件表明收足，各處有期徒刑參月，如易科罰金，均以參佰元折算壹日；又共同公司負
責人，公司應收之股款，股東並未實際繳納，而以申請文件表明收足，各處有期徒刑
參月，如易科罰金，均以參佰元折算壹日。應各執行有期徒刑伍月，如易科罰金，均
以參佰元折算壹日，均緩刑參年。
    事  實
一、甲○○、丙○○於民國八十三年三月間，在臺北市○○區○○路一段八號一樓籌
    渠明知國偉公司實際出資額僅有新臺幣（下同）一百萬元，股東亦未實際繳納合
    計一千萬元之股款，竟基於共同犯意聯絡，推由甲○○利用不知情之會計師孟廣
    源在公司設立登記資本額查核報告書之申請文件上虛偽表明已收足股款，向臺北
    市政府建設局申請公司設立登記；八十六年八月間，甲○○、丙○○為使國偉公
    司成為甲級環保工程公司（行政規定資本額需有二千萬元），明知股東並未實際
    繳納合計一千萬元之增資股款，另行基於共同犯意聯絡，推由甲○○利用不知情
    之會計師夏祖訓在國偉公司增加資本股東繳納股款明細表、增加資本額查核報告
    書等申請文件上表明已收足股款，向臺北市政府建設局申請增資變更登記。嗣甲
    ○○於上開犯罪未被發覺前，向有偵查犯罪權之臺灣臺北地方法院檢察署檢察官
    自首而接受裁判。
二、案經甲○○自首暨乙○○告發臺北市政府警察局文山第一分局移送臺灣臺北地方
    法院檢察官偵查及聲請簡易判決處刑，本院受理後，認為不宜以簡易判決處刑，
    改以通常程序審理，嗣於本院行準備程序時，被告先就被訴事實為有罪之陳述，
    經裁定進行簡式審判程序。
    理  由
一、右揭犯罪事實，業據被告甲○○、丙○○坦承不諱，核與證人乙○○證述內容相
    符，復有國偉公司變更登記事項卡、公司執照、公司章程、公司設立登記資本額
    查核報告書、合作金庫存摺影本、增加資本額查核報告書、增加資本額股東繳納
    股款明細表、聯邦銀行存摺影本等在卷可稽；堪認被告自白與事實相符，本件事
    證明確，被告犯行堪以認定，應依法論科。
二、按被告於八十三年三月之前揭犯罪行為後，公司法先後於八十六年六月廿五日、
    八十九年十一月十五日、九十年十一月十二日三度修正（於八十六年八月行為後
    ，則經歷八十九年十一月十五日、九十年十一月十二日二度修正），其中八十九
    年十一月十五日之修正僅針對同法第五條、第七條外，其餘八十六年六月廿五日
    、九十年十一月十二日二度修正均有就公司法第九條修正，查：其中八十六年六
    月廿五日修正後之公司法第九條第三項，與八十六年六月廿五日修正前之公司法
    第九條第三項，就「公司應收之股款，股東並未實際繳納，而以申請文件表明收
    足」之犯罪行為，其法定刑除罰金部分改以新臺幣計算外（原規定為二萬元以下
    罰金，修正後規定為新臺幣六萬元以下罰金），其餘刑度均相同；又九十年十一
    月十二日修正後之公司法，就「公司應收之股款，股東並未實際繳納，而以申請
    文件表明收足」之犯罪行為改列為第九條第一項，其刑度為「五年以下有期徒刑
    、拘役或科或併科新臺幣五十萬元以上二百五十萬元以下罰金」，依刑法第二條
    第一項所揭櫫之「從新從輕」原則比較結果，均以八十六年六月廿五日修正之公
    司法第九條第三項規定有利於行為人，是應就本件八十三年三月、八十六年八月
    二次犯罪行為，均適用八十六年六月廿五日修正之公司法第九條第三項規定處斷
    。核被告二人所為，係犯八十六年六月廿五日修正之公司法第九條第三項「公司
    負責人，公司應收之股款，股東並未實際繳納，而以申請文件表明收足罪」，此
    為因身分成立之罪，被告甲○○為國偉公司董事，且為公司負責人，有前開公司
    變更登記事項卡、公司執照可稽，依該罪論處自不待言，至被告丙○○雖非公司
    負責人，不具上開身分，然其與被告甲○○有共同犯意聯絡，相互謀議，而推由
    被告甲○○下手實施，亦為共同正犯，依刑法第三十一條第一項規定，亦應依八
    十六年六月廿五日修正之公司法第九條第三項論處，被告二人先後於八十三年三
    月、八十六年八月二次犯罪，時間相距三年以上，且係為不同目的而為（一次係
    為辦理設立登記、一次係增資變更登記），顯係另行起意，應分論併罰。被告甲
    ○○於犯罪後，於有偵查犯罪權之該管公務員發覺前，向臺灣臺北地方法院檢察
    署檢察官自首，有刑事自首狀一紙在卷可稽（九十一年他字第四五三八號卷第一
    頁），為對於未發覺之犯罪自首而接受裁判，依刑法第六十二條前段規定減輕其
    刑。爰審酌被告二人身為國偉公司股東，不思確實繳納股款，此舉造成第三人交
    易安全之危險，其中被告甲○○為主導犯罪行為之人，被告丙○○則處於附隨之
    地位，然被告二人嗣後均坦承犯行，犯後態度尚佳、其犯罪之目的、動機、手段
    、所生危害等一切情狀，分別量處如主文所示之刑，並定其應執行之刑，又被告
    行為後，刑法第四十一條已於九十年一月十日修正公布，同年月十二日生效，該
    條第一項規定：「犯最重本刑為五年以下有期徒刑以下之刑之罪，而受六個月以
    下有期徒刑或拘役之宣告，因身體、教育、職業或家庭之關係或其他正當事由，
    執行顯有困難者，得以一元以上三元以下折算一日，易科罰金。但確因不執行所
    宣告之刑，難收矯正之效，或難以維持法秩序者，不在此限。」被告所犯之罪，
    係五年以下有期徒刑之罪，爰依刑法第二條第一項前段規定，適用新修正之刑法
    第四十一條第一項規定，諭知易科罰金之折算標準；又有關宣告有期徒刑、拘役
    應否准許易科罰金執行之換刑處分，依刑事訴訟法第四百五十七條規定由檢察官
    指揮之，刑法第四十一條第一項之「因身體、教育、職業或家庭之關係或其他正
    當事由，執行顯有困難」、暨「確因不執行所宣告之刑，難收矯正之效，或難以
    維持法秩序」等，均屬檢察官指揮執行時所應斟酌裁量之事項，而非法院裁判時
    所應審酌者，故修正後刑法第四十一條第一項雖增列「確因不執行所宣告之刑，
    難收矯正之效，或難以維持法秩序者」得不允准易科罰金換刑處分之規定，然就
    本院僅宣告易科罰金之折算標準，並非准許易科罰金與否而言，對於被告並無不
    利之處，附此敘明。查被告二人前未曾受有期徒刑以上刑之宣告，有卷附臺灣高
    等法院被告全國前案紀錄表一紙可按，經此起訴審判，當知所警惕，信無再犯之
    虞，本院認所宣告之刑以暫不執行為適當，各諭知緩刑三年，以啟自新。
據上論斷，應依刑事訴訟法第四百五十二條、第二百九十九條第一項前段、第二百七
十三條第一項，修正前公司法第九條第三項，刑法第十一條前段、第二條第一項、第
二十八條、第三十一條第一項、第五十一條第五款、第六十二條前段、第四十一條第
一項、第七十四條第一款，罰金罰鍰提高標準條例第二條，判決如主文。
本案經檢察官黃玉婷到庭執行職務
中      華      民      國    九十二    年      九      月      三十    日
                                      臺灣臺北地方法院刑事第十二庭
                                          法  官 張永宏
右正本證明與原本無異。
如不服本判決，應於判決送達後十日內，向本院提出上訴狀。
                                          書記官 黃瓊滿
中      華      民      國    九十二    年      九      月    三十     日
附錄本件論罪科刑法條全文
八十六年六月二十五日修正公司法第九條第三項
公司應收之股款，股東並未實際繳納，而以申請文件表明收足，或股東雖已繳納而於
登記後將股款發還股東，或任由股東收回者，公司負責人各處五年以下有期徒刑、拘
役或科或併科新臺幣六萬元以下罰金。


司法院資訊處製作；財團法人民間司法改革基金會備份。
